【裁判字號】    89,上訴,33
【裁判日期】    890411
【裁判案由】    偽造文書等
【裁判全文】
臺灣高等法院花蓮分院刑事判決                      八十九年度上訴字第三三號
    上    訴    人  臺灣台東地方法院檢察署檢察官
    上 訴 人即被告  甲○○
    共同選任辯護人  乙○○
右上訴人因被告甲○○等偽造文書等案件，不服臺灣臺東地方法院八十八年度訴字第
一一九號中華民國八十八年十二月十四日第一審判決 (起訴案號：臺灣臺東地方法院
檢察署八十七年度偵字第二八二六號)，提起上訴，本院判決如左：
    主  文
原判決關於偽造文書部分撤銷。
甲○○、戊○○均無罪。
檢察官之上訴駁回。
    理  由
壹、關於詐欺部分：
  一本案關於公訴意旨所指被告甲○○涉嫌詐欺部分，經本院審理結果，認第一審判
    決被告無罪，並無不當，應予維持，並引用一審判決書記載之理由。
  二檢察官依告訴人丙○○之請求，提起本件上訴，其上訴意旨略以：被告甲○○一
    再向告訴人強調伊對本件買賣標的（臺東縣成功鎮○○段石傘小段第四六六號、
    四六七號、四六八號、四七六號與五四之二三號等五筆土地，以下簡稱私有土地
    ）附近之石傘小段第七六四號、七七一號、七七二號、七七七號、七七八號、八
    三七號、八三八號、八三九號、八四一號、八四三號、八四四號、八四六號等十
    二筆國有土地有承租權，惟事實上被告甲○○並未承租，如國有土地之承租權不
    能取得，告訴人取得之前揭私有土地根本無從開發，國有土地之承租，對告訴人
    至為重要，若非被告一再表示其有承租權，告訴人不至於陷於錯誤而購買私有土
    地，被告顯然構成詐欺云云。
  三惟查，一般民眾向政府主管機關承租國有土地，必然會簽訂書面租賃契約，此乃
    從事土地買賣稍有經驗之人即可輕易得知之事實，告訴人既係以土地仲介及開發
    為業，對此尤難諉為不知，其在未見被告甲○○提出書面承租契約之情形下，即
    輕率相信被告甲○○對雙方所簽訂「買賣契約書」內所記載之前揭國有土地有承
    租權，與常情顯然有悖。況「買賣契約書」第十條明白約定「賣方（指被告甲○○）應協助買方（指告訴人）辦理縣有國有土地承租，如不能辦理承租．．．」
    尤可證明被告甲○○並未對告訴人取得國有土地承租權作出確定之承諾，告訴人
    猶執陳詞指摘原判決認定事實不當，顯然毫無足取。
  四又查，花東地區民眾以先行占用國有閒置土地並加以墾植之既成事實，向有關機
    關申請承租土地，甚至在尚未取得承租權之前，又擅自將其墾植土地之「權利」
    讓渡他人之情形，極為普遍，係本院職務上已經知悉之事實，是本件告訴人與被
    告甲○○所簽訂「買賣契約書」及「讓渡契約書」內雖記載被告甲○○將前揭國
    有土地上之權利一併讓渡予告訴人，亦不能證明被告甲○○曾經向告訴人聲稱伊
    對前揭國有土地有承租權，是前揭「買賣契約書」及「讓渡契約書」之記載亦不
    得作為被告甲○○有詐欺犯行之證明。
  五檢察官此部分上訴不能認為有理由，其上訴應予駁回。
貳、關於背信、偽造私文書並予以行使部分：
  一公訴意旨略以：被告甲○○於八十五年一月十六日與被告戊○○基於共同為自己
    不法利益之犯意聯絡，利用戊○○受託辦理新港區漁會辦理貸款取得丁○○印鑑
    章、印鑑證明之便，由戊○○盜用丁○○及林春秀的印鑑章，偽造丁○○將前開
    土地售予林春秀之不實買賣契約，並持之以行使，因認被告甲○○、戊○○涉嫌
    觸犯刑法第三百四十二條第一項之背信罪及同法第二百十六條行使第二百十條偽
    造私文書等罪名云云。
  二訊據被告甲○○、戊○○均矢口否認其有公訴意旨所指右揭犯行，並辯稱，伊等
    辦理土地移轉登記所蓋用之丁○○印鑑章係在丁○○之保管中，被告甲○○因告
    訴人所簽發之土地價款支票一再退票，且又避不見面，乃向土地所有權人丁○○
    表示伊欲行對告訴人提出詐欺告訴，丁○○因而同意將土地歸還，並在有關土地
    移轉登記文件上蓋章後，始由被告戊○○辦理登記，伊等並無偽造私文書之犯行
    等語。
  二按犯罪事實應依證據認定之，無證據不得推定其犯罪事實；不能證明被告犯罪者
    ，應諭知無罪之判決，刑事訴訟法第一百五十四條、第三百零一條第一項分別定
    有明文。又認定犯罪事實，所憑之證據，其為訴訟上之證明，須於通常一般之人
    均不致於有所懷疑，而得確信其為真實之程度者，始得據之為有罪之認定，倘其
    證明尚未達到此一程度，而有合理性懷疑之存在時，即無從為有罪之認定（最高
    法院七十六年台上字第四九八六號判例參照）；又告訴人之告訴，係以使被告受
    刑事訴追為目的，是其陳述是否與事實相符，仍應調查其他證據以資審認，倘其
    陳述尚有瑕疵，則在未究明前，自不得遽採為論罪科刑之根據。
  三查告訴人雖一再堅稱丁○○與被告甲○○共同辦理新港區漁會貸款對保完畢後，
    因該筆貸款會撥至丁○○帳戶，為方便被告甲○○領款，故而伊將丁○○之印鑑
    章交由被告甲○○帶走云云（見本院卷第六九頁）。惟查，該筆貸款之取款條係
    新港區漁會貸款承辦人林明賢於八十四年十一月四日前往丁○○位於嘉義縣元長
    鄉住處辦理對保當場由丁○○親自蓋章，嗣後該筆貸款即匯入被告甲○○帳戶等
    情，業據林明賢在原審到庭證述不虛（見原審卷第一三二反面至一三三頁正面第
    一行），足見告訴人或丁○○並無將丁○○之印鑑交付被告甲○○帶走之必要，
    告訴人前述伊於新港漁會貸款對保完畢後將丁○○印鑑章交由被告甲○○帶走一
    節，與事實顯然不符。
  四次查，告訴人於八十四年十二月六日及同月二十一日以丁○○名義對被告甲○○
    、戊○○所寄發之存證信函內，均強烈催促被告二人寄還前揭私有土地之所有權
    狀，有前揭存證信函影本附卷可稽，苟被告甲○○確有帶走丁○○印鑑章使用且
    遲不歸還之情事，依一般經驗法則，告訴人絕無可能在存證信函中對此不置一詞
    。且告訴人於原審審理時先稱該印鑑章係被告戊○○寄還（見原審卷第一三三頁
    正面），至本院調查時，始又改稱係被告甲○○寄還，前後亦有不同。是告訴人
    所稱被告甲○○將丁○○之印鑑章帶走遲不歸還，嗣後經伊催討好幾個月後，被
    告甲○○才將印鑑章郵寄交還予伊云云（見本院卷第六五頁反面），與事實顯然
    不符。
  五又告訴人為支付系爭土地價款所簽發之台北區中小企業銀行嘉義分行面額七百六
    十萬元之支票（支票號碼：九一○○一號、發票日八十四年六月二十五日）係因
    存款不足而退票，有前揭支票及退票理由單影本附卷可按（見原審卷第三三頁）
    ，且為告訴人所是認（見本院卷第八十二頁），告訴人於退票後之八十四年九月
    二十七日再與被告甲○○達成協議，另行簽發中國信託商業銀行嘉義分行面額四
    百六十萬元支票（支票號碼：0000000號、發票日八十四年十二月二十八
    日），並同意以辦理貸款之方式，交付三百萬元予被告甲○○，亦有「協議書」
    一紙附卷可資佐證（見原審卷第四七頁），足見告訴人所稱伊財務沒有問題，係
    因為伊發現被告甲○○就國有土地部分並無承租權，故爾故意讓支票退票一節，
    顯然不實。又告訴人於前揭七百六十萬元支票退票後，與被告甲○○達成協議，
    再另行簽發之四百六十元支票（發票日為八十四年十二月二十八日）亦經被告甲○○提示不獲支付，亦有退票理由單附卷可資佐證（見原審卷第三三頁），被告
    以三千二百萬元之代價向被告甲○○購買土地，其於取得所有土地所有權之後，
    其所簽發之支票一再退票，依一般經驗法則，確易使人產生詐欺犯罪之聯想。且
    被告甲○○未辦理移轉登記之四六七（另分割增四六七之一及四六七之二）地號
    土地，其上已經告訴人自行向台南區中小企業銀行辦理最高限額抵押八百萬元之
    抵押權，亦有土地登記簿謄本之記載可稽（見偵查卷第二四、二七、三一頁），
    依一般金融機構抵押貸款實務，該筆土地經銀行核估之價值應在八百萬元以上，
    在告訴人共僅支付八百五十萬元土地價款，其餘價款均未能依約給付之情況下，
    丁○○為避免訟累，同意被告留下該筆價值達八百萬元以上之土地，而將其餘土
    地返還被告甲○○，亦核與常情不悖，被告甲○○所辯伊於告訴人所簽發之前揭
    支票一再退票後，遍尋告訴人無著，乃向土地所有權人丁○○表示欲對告訴人提
    出詐欺告訴，丁○○為避免訟累，故爾同意將其中四筆土地過回被告甲○○名下
    一節，即非全然不可採信。且被告甲○○係於八十五年一月十八日即已將前揭四
    筆土地移轉登記為其妻林春秀所有，有前揭土地登記簿謄本附偵查卷可稽，苟被
    告甲○○辦理土地所有權移轉登記未經丁○○之同意，告訴人又豈會在延宕二年
    多之後，始於八十七年十月十七日具狀向檢察官提出告訴？
  六綜上所述，告訴人與被告甲○○間有嚴重之土地買賣價款糾紛，雙方嫌隙既深，
    告訴指訴之情節又有重大之瑕疵，告訴人欲假藉刑事手段解決其與被告甲○○間
    買賣糾葛之可能性不能完全排除，證人丁○○與告訴人係屬岳婿至親，並為前揭
    土地之登記名義人，且自其於本案偵審中所為陳述亦多屬避重就輕之情形以觀（
    詳見各次筆錄之記載），衡情亦係在迴護告訴人，是本院認為告訴人及丁○○前
    揭指證，其為訴訟上之證明，顯然未至通常一般人無可懷疑之程度，依前揭二之
    說明，本院自不得就前揭公訴意旨所指盜用丁○○印鑑偽造私文書並加以行使及
    背信部分為有罪之認定。
  七又被告甲○○以林春秀之名義辦理所有權移轉登記，係經林春秀之同意，已經林
    春秀在原審審理時到庭明確證述不虛（見原審卷第一六四頁正面），且被告甲○○以其妻林春秀之名義辦理所有權移轉登記，對林春秀亦無任何損害之可言，公
    訴意旨指被告等盜用林春秀之印章偽造買賣契約一節，亦嫌無據，原審認定被告
    等並無公訴意旨所指此部分犯行，核無不當，檢察官上訴意旨仍執陳詞指摘原審
    此部分之事實認定為不當，並不足取，其此部分之上訴亦應予駁回。
參、關於使公務員登載不實部分：
  一按刑法第二百十四條使公務員登載不實罪，係以足生損害於公眾或或他人為要件
    ，是如雖有使公務員為不實登載之行為，惟尚不致造成公眾或他人之損害時，即
    無成立前揭罪名之餘地。
  二查本件被告甲○○與告訴人間就前揭土地買賣契約成立後，因告訴人未依約支付
    價款，經土地登記名義人即丁○○同意返還土地，已如前述，被告甲○○將之逕
    行移轉登記予其妻林春秀名下，基本上仍不失為前揭買賣行為之延續，是被告甲○○及戊○○以買賣為原因，申請地政機關將前揭四筆土地移轉登記予林春秀，
    承辦公務員於土地登記簿謄本登記原因欄登載為「買賣」已難認有何不實，且該
    項記載，對公眾及林春秀亦無任何損害之虞，依前揭說明，自不能依刑法第二百
    十四條使公務員登載不實罪論罪科刑。
肆、原審失察，就前揭盜用丁○○印鑑偽造私文書及使公務員登載不實部分，對被告
    甲○○、戊○○遽予論罪科刑，尚有未洽，被告甲○○、戊○○執此提起上訴，
    應認為有理由，本院自應予以撤銷，另為無罪之諭知。
據上論斷，應依刑事訴訟法第三百七十三條、第三百六十八條、第三百六十九條第一
項前段，第三百六十四條、第三百零一條第一項前段，判決如主文。
本案經檢察官翟光軍到庭執行職務。
中      華      民      國    八十九    年      四      月     十一     日
                                    審判長法官  謝  志  揚
                                          法官  蔣  有  木
                                          法官  何  方  興
右正本證明與原本無異。
如不服本判決，應於判決送達後十日內向本院提出上訴狀。其未敘述理由者，並應於
提出上訴狀後十日內向本院補提理由狀(均須附繕本)。
                                        書記官  劉  妙  娘
中      華      民      國    八十九    年      四      月     十二     日


司法院資訊處製作；財團法人民間司法改革基金會備份。
